【裁判字號】    89,台上,4870
【裁判日期】    890817
【裁判案由】    違反毒品危害防制條例
【裁判全文】
最高法院刑事判決                              八十九年度台上字第四八七○號
    上訴人  台灣高等法院台中分院檢察署檢察官
    被  告  甲○○
右上訴人因被告違反毒品危害防制條例案件，不服台灣高等法院台中分院中華民國八
十九年五月十六日第二審判決（八十八年度上訴字第二六四一號，起訴案號：台灣台
中地方法院檢察署八十八年度偵字第三七○一號），提起上訴，本院判決如左：
    主  文
原判決撤銷，發回台灣高等法院台中分院。
    理  由
本件原判決以公訴意旨略以：被告甲○○基於概括之犯意，向不詳姓名之人購買第二
級毒品安非他命後，加以分裝以每包新台幣（以下同）九千元之代價，於民國八十八
年一月二十七日，在台中市○○區○○路三巷十四號六樓住處內，販賣予江獻彬多次
。嗣於八十八年一月二十八日在上址為警查獲等情。因認被告涉犯毒品危害防制條例
第四條第二項之販賣第二級毒品罪嫌。惟經審理結果，不能證明被告犯罪，因而撤銷
第一審論處被告販賣第一級毒品罪刑之判決，改判諭知被告無罪，固非無見。
惟查：(一)、被告之犯罪不能證明者，固應為無罪之判決，惟所謂犯罪不能證明，係指
審理事實之法院經詳密之調查，而仍不能證明其犯罪者而言，若犯罪事實，並未經詳
密調查，即屬調查之能事未盡，自難遽為無罪之判決。(1)、本件係因警方於八十八年
一月二十八日凌晨零時十分，在台中市○區○○街一六八號前，查獲江獻彬攜帶第一
級毒品海洛因二小包及第二級毒品安非他命二小包，而江獻彬向警方供稱上開毒品係
向被告購得，並帶同警方前往上開住處，查扣得被告與蕭聖聰共有之第一級毒品海洛
因七小包、第二級毒品安非他命十七小包、電子秤一個、分裝毒品用空袋共一九二個
等物，有江獻彬之警訊筆錄及台中市警察局第一分局民權派出所現場臨檢表附卷可稽
（偵查卷第十八頁至第二十三頁）。證人即承辦警員劉國華於第一審審理中結證稱：
「……江獻彬供稱毒品是向『小嵐』女子買的，他有說用九千元買的。接著我們帶同
江獻彬到『小嵐』之住處，先由江獻彬打電話進去找『小嵐』，在電話中，江獻彬向
『小嵐』稱要再買毒品，請『小嵐』開門，然後我們在門外埋伏等候，……」等情（
第一審卷第八十六頁背面、第八十九頁）。苟證人劉國華上開證述情節屬實，是否足
為江獻彬不利被告供述之補強證據，自有究明釐清之必要。原審對證人劉國華上開證
言之內容，何以不能作為江獻彬不利被告供述之補強證據，並未詳加調查釐清明白論
斷，遽認江獻彬不利被告之供述，不足以證明被告有販賣第一級毒品安非他命予江獻
彬，遽行判決，尚嫌速斷，其審理猶有未盡。(2)、江獻彬於警訊及偵查中均供稱：其
為警查扣之第一級毒品海洛因及第二級毒品安非他命各二小包，均係遭查獲前不久之
八十八年一月二十七日二十二時許，前往被告上開住處向被告購得（偵查卷第十八頁
、第三十五頁）。則為查明江獻彬不利被告之上開供述是否屬實，非不可比對江獻彬
與被告分別為警查扣之第一級毒品海洛因及第二級毒品安非他命，其二者之純度及形
狀等是否相同。原審為查明上情，亦曾將被告經警查扣之第二級毒品安非他命送行政
院衛生署管制藥品管理局，鑑定其純度及形狀（粒狀或粉末狀）如何（原審卷第五十
七頁、第六十七頁）﹖可見上情與本件待證事實有重要關係，在客觀上確有加以調查
之必要。而行政院衛生署管制藥品管理局固以八十九年四月十日管檢字第八三八二七
號函覆稱：本局配合司法、檢警單位送驗案件之檢驗，僅止於成分鑑定，不包括純度
或含量測定等情（原審卷第七十六頁），原審即未再將本件毒品等送請其他單位為詳
細之鑑定，亦未調卷比對江獻彬與被告分別遭查扣之第一級毒品海洛因，其二者在法
務部調查局鑑定通知書中所載之純度是否相同。上情既有究明釐清之必要，為發現真
實，期無枉縱，非不可調取相關卷證詳加比對及另送鑑定，原審對上開部分未繼續詳
細調查釐清，率行判決，尚嫌速斷，其審理猶有未盡。(二)、法院之審判，固應以起訴
之犯罪事實為範圍，然法院於不妨害事實同一之範圍內，既於被告防禦權行使無妨礙
，自亦仍得自由認定事實，適用法律，而變更檢察官之起訴法條，庶維訴訟經濟原則
，復無損被告之權益保障。故事實審法院依調查結果所認定之被告犯罪事實，縱與檢
察官起訴之事實並非全然一致，惟如其基本社會事實相同，法院即應在不妨害事實同
一之範圍內，變更起訴法條而為有罪之判決，不得以不能證明被告有檢察官起訴之犯
罪事實，而逕予諭知無罪。本件檢察官起訴被告販賣毒品安非他命之犯罪事實為：「
甲○○基於概括之犯意，向不詳姓名之人購買第二級毒品安非他命後，加以分裝以每
包九千元之代價，於八十八年一月二十七日，在台中市○○區○○路三巷十四號六樓
住處內，販賣予江獻彬多次。嗣於八十八年一月二十八日在上址為警查獲」等情，復
於證據並所犯法條欄內記載：「扣案物品並請依法宣告沒收」等語。本件原審雖認檢
察官所指被告販賣毒品安非他命與江獻彬部分不能證明，然被告及蕭聖聰於警訊中均
供稱：為警所查獲之毒品海洛因及安非他命，係伊二人於八十八年一月二十五日各出
五萬元購得（偵查卷第九頁、第十頁、第十五頁背面），而被告復於第一審審理中供
稱：伊窮到連房子及車子均被拍賣及當掉等情（第一審卷第五十六頁背面），且被告
為警查獲時上開購得之毒品海洛因及安非他命，業經分裝成七小包及十七小包，業如
前述。從而被告是否基於營利之意圖而販入上開毒品，而仍屬於販賣毒品之範疇﹖是
否購入上開毒品後另行意圖販賣營利，而與意圖販賣持有毒品罪之構成要件相當﹖抑
與持有毒品罪之構成要件相當﹖有待釐清。原判決僅就公訴意旨所指被告販賣毒品安
非他命與江獻彬部分予以審理，認犯罪不能證明，對該部分諭知無罪之判決，惟對前
述各節是否亦在檢察官起訴範圍內，而應併予審酌，未為詳細說明，非無可議，其審
理猶有未盡。檢察官上訴意旨指摘原判決不當，非無理由，應認有發回更審之原因。
據上論結，應依刑事訴訟法第三百九十七條、第四百零一條，判決如主文。
中      華      民      國    八十九    年      八      月     十七     日
                              最高法院刑事第五庭
                                  審判長法官  董  明  霈
                                        法官  丁  錦  清
                                        法官  林  茂  雄
                                        法官  王  居  財
                                        法官  張  祺  祥
      右正本證明與原本無異
                                              書  記  官
中      華      民      國    八十九    年      八      月    二十五    日


司法院資訊處製作；財團法人民間司法改革基金會備份。
